【裁判字號】    87,簡上,79
【裁判日期】    890308
【裁判案由】    給付票款
【裁判全文】
臺灣苗栗地方法院民事判決  八十七年度簡上字第七九號
    上  訴  人  宏衡營造股份有限公司
    法定代理人  丙○○
    被  上訴人  乙○○
    複  代理人  甲○○
右當事人間請求給付票款事件，上訴人對於中華民國八十七年九月十四日本院苗栗簡
易庭八十七年度苗簡字第四八四號第一審判決提起上訴，本院判決如左：
    主    文
上訴駁回。
第二審訴訟費用由上訴人負擔。
原判決主文第一項所載命上訴人給付被上訴人自民國八十七年五月十日起至清償日止
，按年息百分之六計算之利息部分，減縮為自民國八十七年五月十一日起至清償日止
，按年息百分之六計算之利息。
    事    實
甲、上訴人方面：
  一、聲明：求為判決
  （一）原判決廢棄。
  （二）被上訴人在第一審之訴駁回。
  （三）第一審及第二審訴訟費用均由被上訴人負擔。
  二、陳述：除與原判決記載相同者，茲予引用外，補稱：
  （一）被上訴人所執有上訴人簽發、到期日民國八十七年五月九日、付款人台灣銀
        行頭份分行、面額新台幣（下同）三百萬元之支票乙紙（下稱系爭支票）係
        由訴外人蔡玉銀所簽發，蔡玉銀簽發票據之習慣，一向均以手寫為之，並無
        使用橡皮章或發票機之習慣，而系爭支票發票日期卻以橡皮章蓋印而成，且
        系爭支票乃作為借款擔保之用，還款時贖回，因此並未記載發票年、月、日
        ，且被上訴人自稱是在八十四年底取得系爭支票，而訴外人蔡玉銀一向按期
        付利息，直到八十七年四月二十五日付四月份利息之支票退票之後，系爭支
        票旋於兩週後（即八十七年五月九日）到期；從兩張支票（分別為利息、本
        金）發票日在日期上之密接，足證訴外人陳運財是在訴外人蔡玉銀無法付利
        息之後，才在系爭支票上填載發票日期，利用被上訴人之帳戶交換票據。否
        則，訴外人蔡玉銀或陳運財在八十四年底交付系爭支票時，豈能未卜先知訴
        外人蔡玉銀兩年半後停止付息之時點，而能預填密接其後之發票日期？準此
        ，系爭支票即因欠缺絕對必要記載事項而無效。
  （二）系爭支票係由訴外人蔡玉銀利用其職務上保管上訴人公司印章之便，並趁公
        司負責人丙○○睡覺之際，偷取其負責人印鑑，盜蓋在系爭支票上，簽發予
        訴外人陳運財（即被上訴人之前手）調取現金，供其私人投資之用，上訴人
        自不應負發票人責任。
  （三）被上訴人係其前手陳運財之岳父，二人係屬至親，被上訴人對訴外人陳運財
        與蔡玉銀之票據借貸關係，不可能善意不知情，又蔡玉銀所給付之高利貸利
        息，八十七年二月份及三月份利息共五張支票，均係在被上訴人乙○○之帳
        戶內兌領，足證被上訴人與訴外人陳運財就放高利貸一事，根本是共犯結構
        之關係，從而被上訴人絕非善意取得票據。
  （四）被上訴人及其前手陳運財，與上訴人之間從無交易行為及資金往來，系爭票
        款係訴外人蔡玉銀之私人借款，並非「代理」上訴人對外舉債，且訴外人蔡
        玉銀並非當著訴外人陳運財的面，拿出支票簿及印章代理上訴人簽發系爭支
        票，訴外人蔡玉銀僅係單純拿出上訴人之支票作為擔保，背書向訴外人陳運
        財借錢而已，並無表示代理上訴人之意旨，外觀上既無代理行為存在，又何
        來「表見代理」可言？況訴外人蔡玉銀之職務係出納，並無代表或代理上訴
        人之職權，上訴人對蔡玉銀簽發支票之行為亦不知情，亦未曾授權訴外人蔡
        玉銀代理簽發支票，從而本件自無成立表見代理之可能。
  三、證據：除引用第一審所提證據外，並提出支票影本八張﹑支付命令影本一份為
            證，並請求傳訊證人蔡玉銀。
乙、被上訴人方面：
  一、聲明：求為判決駁回上訴。
  二、陳述：除與原判決記載相同者，茲予引用外，補稱：
  （一）本件被上訴人係本於票據上之法律關係而請求上訴人給付票款，系爭支票係
        由上訴人所簽發，並由訴外人蔡玉銀背書交由訴外人陳運財，再由訴外人陳
        運財空白背書交予被上訴人，故上訴人與被上訴人兩造間並無直接金錢來往
        ，訴外人蔡玉銀證稱其盜蓋上訴人之印章，乃上訴人與蔡玉銀之間之另一關
        係。
  （二）被上訴人所持有之系爭支票，係有完整之發票日期，上訴人主張支票欠缺發
        票日期之記載，應由其負舉證責任。況訴外人陳運財證稱：其借錢予蔡玉銀
        ，由蔡玉銀背書交付上訴人所簽發之支票，其交付陳運財時，即有發票日之
        記載，且陳運財係銀行副理，不可能拿人家空白期日支票等語。故上訴人不
        得藉口訴外人蔡玉銀稱開票當時未填日期為由，作為對抗執票人之餘地，又
        發票日期是用手親筆填寫或蓋橡皮章皆不影響票據之效力。
  （三）訴外人蔡玉銀為上訴人公司負責人丙○○的女兒，在上訴人公司擔任會計職
        務，負責保管上訴人公司印章及支票，又曾代理上訴人公司簽發支票，故本
        件縱上訴人公司未曾授權蔡玉銀簽發系爭支票，亦有表見代理之成立。
  三、證據：引用第一審所提證據。
    理    由
一、本件被上訴人起訴時，係請求上訴人給付三百萬元及自八十七年五月十日起至清
    償日止，按年息百分之六計算之利息，嗣於第二審審理中有關利息部分縮減為自
    八十七年五月十一日起至清償日止，按年息百分之六計算之利息，依民事訴訟法
    第四百四十六條第一項之規定，自屬無礙，合先敘明。
二、本件被上訴人起訴主張：訴外人蔡玉銀於八十五年初，向訴外人陳運財借款三百
    萬元，約定月息十萬五千元，並以上訴人所簽發面額三百萬元，付款人為台灣銀
    行頭份分行，發票日為八十七年五月九日之系爭支票，經訴外人蔡玉銀背書後，
    轉讓交由訴外人陳運財收執，訴外人陳運財轉向被上訴人調款，於系爭支票上空
    白背書後轉交被上訴人收執以供擔保，而系爭支票屆期，經被上訴人於八十七年
    五月十一日為付款之提示，竟因存款不足而遭退票，迭經催討亦無效果，為此乃
    依票據法律關係，本於善意第三人地位，請求上訴人給付票款三百萬元及法定遲
    延利息等語；上訴人則以系爭支票因欠缺發票日之記載而無效，且係遭訴外人蔡
    玉銀所盜開，上訴人既未在支票上簽名，自無庸依票上所載文義負責，另蔡玉銀
    與上訴人間並無表見代理成立之可能，又被上訴人並非善意取得系爭支票等語資
    為抗辯。
三、按在票據上簽名者，依票上所載文義負責；發票人應照支票文義擔保支票之支付
    ；又執票人向支票債務人行使追索權時，得請求自為付款提示日起之利息，如無
    約定利率者，依年利率六釐計算，票據法第五條第一項、第一百二十六條、第一
    百三十三條分別定有明文。
四、次按執票人善意取得已具備本法規定應記載事項之票據者，得依票據文義行使權
    利，票據債務人不得以票據原係欠缺應記載事項為理由，對於執票人，主張票據
    無效；票據債務人不得以自己與發票人或執票人之前手間所存抗辯之事由對抗執
    票人，票據法第十一條第二項及第十三條分別定有明文；又當事人主張有利於己
    之事實者，就其事實有舉證之責任，民事訴訟法第二百七十七條亦定有明文；而
    票據行為為不要因行為，執票人不負證明關於給付原因之責任，如票據債務人主
    張執票人取得票據係出於惡意、無對價或不以相當之代價取得時，應由該票據債
    務人負舉證之責，合先敘明。
五、被上訴人主張之事實，業據其提出與所述相符之原支票及退票理由單影本各一紙
    為證，核屬相符，而被上訴人所持有上訴人簽發系爭支票一紙，係訴外人蔡玉銀
    自上訴人處取得，並背書轉讓予訴外人陳運財，再由訴外人陳運財空白背書轉讓
    予被上訴人，亦為兩造所不爭執；上訴人雖辯以：系爭支票係遭蔡玉銀盜蓋印章
    簽發云云，惟「按當事人主張有利於己之事實，就其事實有舉證之責任，又私人
    之印章，由自己使用為常態，被人盜用為變態，主張變態事實之當事人，自應就
    此印章被盜用之事實負舉證之責任。被上訴人於事實審已自承系爭借據連帶保證
    人所蓋用之印文為其印鑑，係屬真正，則被上訴人自應就其抗辯係遭他人盜蓋一
    節，負舉證責任」，最高法院八十六年度台上字第七一七號著有判決可資參照。
    本件上訴人對系爭支票上關於上訴人及其公司負責人丙○○大小章印文之真正既
    不爭執，揆諸前開最高法院判決意旨，自應由上訴人對支票印章被盜用之事實負
    舉證責任。證人蔡玉銀雖於準備程序中到庭證稱：「當時因我要經營ＫＴＶ需要
    錢，所以向陳運財調錢，因我在宏衡（即上訴人）公司任出納工作，我開了三百
    萬之支票向陳運財借了三百萬；平常支票﹑公司章都是我在保管，票也是我在開
    的，但要經過公司負責人丙○○核章，本件系爭支票我開的沒經過丙○○核章就
    拿向陳運財借款，．．．．．我只有保管宏衡公司的章，沒有保管丙○○的印章
    ，系爭支票上丙○○的印章是我偷蓋的，丙○○是我父親，我是趁他在洗澡時拿
    來偷蓋上去的等語」（見本院八十八年九月九日準備程序筆錄）；惟支票具有無
    因性及流通性，本件訴外人蔡玉銀既係上訴人公司負責人丙○○之女兒，在上訴
    人公司擔任出納工作，負責保管支票及公司印章，平日上訴人支票亦交由訴外人
    蔡玉銀簽發，再經由上訴人公司負責人丙○○核章，此亦為上訴人所不爭執，則
    上訴人既一再同意由訴外人蔡玉銀使用其支票，並交由訴外人蔡玉銀保管支票及
    公司印章，客觀上其顯有授權訴外人蔡玉銀簽發支票之權限，與之交易善意第三
    人實無從知悉上訴人與訴外人蔡玉銀間之內部關係，參以訴外人蔡玉銀又係上訴
    人公司負責人丙○○之女兒，與上訴人有相當之利害關係，所為證詞難免有偏袒
    上訴人之嫌，是其所稱偷蓋丙○○之印章於系爭支票云云，真實性已令人生疑，
    況上訴人係主張蔡玉銀係利用公司負責人丙○○睡覺之際偷取其印張盜蓋云云，
    而證人蔡玉銀卻證稱：趁其父親丙○○洗澡時偷蓋其印章等語，對於蔡玉銀使用
    丙○○印章之時間點所述不一，難憑證人蔡玉銀之證詞即認其係盜蓋上訴人公司
    負責人丙○○之印章，而上訴人復無法舉證證明系爭支票係遭蔡玉銀盜蓋印章簽
    發，則系爭支票上發票人即上訴人之印文既為真正，即應依票據上所載文義負責
    ，並應照支票文義擔保系爭支票之支付，應認被上訴人前揭主張為真實，上訴人
    所辯顯不足採。
六、上訴人雖另辯以：蔡玉銀於簽發系爭支票據當時並未填寫發票期日，該支票即因
    欠缺絕對必要記載事項而無效，且被上訴人應非善意取得系爭票據云云。查訴外
    人陳運財與被上訴人雖為翁婿關係，然不可以此遽認被上訴人就陳運財與蔡玉銀
    支票之借貸關係有何關連，且本件系爭支票既係上訴人所簽發，並由蔡玉銀背書
    轉讓予陳運財，再由陳運財背書轉讓予被上訴人，外觀上已創設票據權利，並表
    彰票據轉讓之正當性，被上訴人係因訴外人陳運財向其調現三百九十萬元空白背
    書交付而執有系爭支票，自得享有票據上之權利，至上訴人與訴外人蔡玉銀、訴
    外人蔡玉銀與陳運財間關係如何，並非被上訴人所得過問，至證人蔡玉銀於本院
    審理中雖證稱：簽發系爭支票當時未填上日期云云，為其證詞真實性令人生疑，
    以如前述，況上訴人迄未舉證證明被上訴人取得系爭支票係出於惡意或被上訴人
    取得系爭支票時欠缺發票日期之記載，則應認被上訴人取得系爭支票時已具備票
    據法規定應記載之事項，依據票據法第十一條第二項之規定，自得依票據文義行
    使其權利，上訴人自不得以系爭支票原係欠缺應記載事項為理由，對於被上訴人
    主張票據無效，上訴人此部分所辯亦不可採。。
七、綜上所述，上訴人既未能舉證證明被上訴人係出於惡意取得系爭支票，而被上訴
    人於取得系爭支票當時該支票既已具備票據法上所定應記載事項，則被上訴人自
    應取得執票人之票據上權利，從而被上訴人據以提起本訴，依據票據債權之法律
    關係，訴請上訴人給付系爭支票票款三百萬元及自最後付款提示日即八十七年五
    月十一日起至清償日止，按年息百分之六計算之利息，即屬有據，應予准許，原
    審為被上訴人勝訴之判決，並依職權宣告假執行，即無不合。上訴意旨指摘原判
    決不當，求予廢棄改判，為無理由，上訴應予駁回。
八、本件事證已臻明確，兩造其餘之攻擊防禦方法，與判決基礎之事實及結果並無影
    響，爰不予審酌，併此敘明。
九、據上論結：本件上訴為無理由，依民事訴訟法第四百三十六條之一第三項、第四
    百四十九條第一項、第七十八條，判決如主文。
中      華      民      國    八十九    年      三      月       八      日
                                   臺灣苗栗地方法院民事庭
~B審判長法    官  許瑞助
~B      法    官  許旭聖
~B      法    官  卓進仕
右為正本係照原本作成。
本判決不得上訴。
~B法院書記官  郭國瑞
中      華      民      國    八十九    年      三      月        九      日


司法院資訊處製作；財團法人民間司法改革基金會備份。
